臺灣臺南地方法院新市簡易庭民事判決
109年度新簡字第532號
原      告  台新國際商業銀行股份有限公司

代  表  人  尚瑞強  
訴訟代理人  楊惠雯  
            陳芳惠  
            林佑儒  
被      告  穆貴立  
            穆衣扛  
            穆依郎  
            穆依彥  
            穆貴妹  
            穆小如  
            穆鈺婷  
上列當事人間請求撤銷遺產分割行為事件，經本院於民國110年1
月20日言詞辯論終結，判決如下：
    主    文
原告之訴駁回。
訴訟費用由原告負擔。 
    事實及理由
一、被告穆貴妹、穆小如、穆鈺婷經合法通知，無正當理由，未
    於最後言詞辯論期日到場，核無民事訴訟法第386條各款所
    列情形，爰依原告之聲請，由其一造辯論而為判決。
二、原告起訴主張：
(一)被告穆貴立曾向原告申辦現金卡使用，迄至民國109年9月8
    日止，尚積欠新臺幣(下同)276,600元及其利息未清償，屢
    經催討，皆置之不理。原告為查調被告穆貴立之財產狀況而
    向地政機關申請謄本，發現如附表所示不動產原係訴外人即
    被繼承人穆得全所有，後由被告穆衣扛及穆依彥於100年3月
    7日分割繼承取得附表編號1、2所示之不動產所有權。嗣被
    告穆衣扛於100年8月31日以買賣為原因將附表編號1所示之
    不動產移轉登記予被告穆依郎。另附表編號3至4所示之不動
    產由被告穆依郎分別於98年5月14日、98年7月16日以買賣為
    原因取得，附表編號5所示之不動產由被告穆依彥於98年7月
    16日以買賣為原因取得，前揭附表編號3至5號所示之不動產
    係穆得全於過世前2年所為贈與處分，依民法第1148之1條規
    定仍視為穆得全遺產。被告穆貴立為被繼承人穆得全之繼承
    人，且被告穆貴立並未聲明拋棄繼承。依照民法第1147、11
    48條規定，被告穆貴立於被繼承人穆得全死亡時即承受被繼
    承人穆得全財產上一切權利、義務。現因被告穆貴立於繼承
    開始後處分原已取得之財產上權利，而不為繼承之登記，其
    處分行為係以財產為標的且屬無償行為。因被告穆貴立所為
    不為繼承登記之無償行為使其陷於無資力而有害及債權人之
    權利，債權人自得依民法第244項行使撤銷權。原告乃依民
    法第244條第1項、第4項行使撤銷權。
(二)並聲明：
　⒈被告穆貴立、穆衣扛、穆依郎、穆依彥、穆貴妹、穆小如、
    穆鈺婷就被繼承人穆得全如附表所表示不動產，於100年3月
    3日所為遺產分割協議及分割繼承登記行為應予撤銷。
　⒉被告穆依彥應將被繼承人穆得全所遺如附表編號2所示不動產
    於100年3月7日之分割繼承登記予以塗銷。
　⒊被告穆衣扛應將被繼承人穆得全所遺如附表編號1所示不動產
    於100年3月7日之分割繼承登記予以塗銷。　
  ⒋被告穆依郎應將附表編號1所示不動產於100年8月31日，以 
　  買賣為原因所為之所有權移轉登記，應予塗銷。
　⒌訴訟費用由被告負擔。
三、被告之陳述：
(一)被告穆貴妹、穆小如、穆鈺婷未於言詞辯論期日到庭，亦未
    提出書狀為任何陳述或答辯。
(二)被告穆貴立、穆衣扛、穆依郎、穆依彥：
　⒈被告否認附表所示不動產之遺產分割協議乃有害原告對被告
    穆貴立之債權，依民事訴訟法第277條規定，原告就此部分
    主張應舉證證明。撤銷權之規範目的在於保全債務人原有之
    清償能力，非在增加債務人清償能力，是被告穆貴立拒絕分
    得穆得全遺產，乃拒絕財產利益取得行為，自不得為撤銷標
    的。原告貸款與被告穆貴立實係評估其個人資力，不會就將
    來未必發生之情事(如：取得穆得全遺產)予以評估，是原告
    對被告穆貴立對被繼承人財產期待難認有以法律保護必要。
    況法律既不允許原告撤銷被告穆貴立拋棄對穆得全遺產之繼
    承，對於被告穆貴立與其他繼承人間遺產分割協議及分割登
    記物權行為，自亦不許原告訴請撤銷。附表編號1所示之土
    地以買賣為原因由被告穆依郎取得，乃因被告穆依郎替穆得
    全清償其生前積欠訴外人臺南市左鎮區農會約30餘萬元債務
    ，故被告穆依郎實非無償取得該筆土地。
　⒉並聲明：
　  ⑴原告之訴駁回。　
　  ⑵訴訟費用由原告負擔。
四、得心證之理由：
 (一)按債務人所為之無償行為，有害及債權者，債權人得聲請
     法院撤銷之。債權人依第1項之規定聲請法院撤銷時，得並
     聲請命受益人或轉得人回復原狀。但轉得人於轉得時不知
     有撤銷原因者，不在此限。民法第244條第1、4項分別定有
     明文。次按繼承人自繼承開始時，除本法另有規定外，承
     受被繼承人財產上之一切權利、義務；繼承人有數人時，
     在分割遺產前，各繼承人對於遺產全部為公同共有，此為
     民法第1148條第1項前段、第1151條所明定。又債權人得依
     民法第244條規定行使撤銷權者，以債務人所為非以其人格
     上之法益為基礎之財產上之行為為限，若單純係財產利益
     之拒絕，如贈與要約之拒絕，第三人承擔債務之拒絕，繼
     承或遺贈之拋棄，自不許債權人撤銷之。易言之，債權人
     得依民法第244條規定行使撤銷訴權者，以債務人所為非其
     人格上之法益為基礎之財產上之行為為限，繼承權係以人
     格上之法益為基礎，且拋棄之效果，不特不承受被繼承人
     之財產上權利，亦不承受被繼承人財產上之義務，故繼承
     權之拋棄，縱有害及債權，仍不許債權人撤銷之。此係因
     撤銷權行使之目的，在於保全債務人原有之債權清償力，
     非在增加其清償力，故債務人拒絕財產利益取得之行為，
     自不得為撤銷權之標的。
(二)原告雖起訴主張上情，惟查：
  ⒈繼承人自被繼承人死亡時起公同共有系爭不動產，惟此公同
    共有源自繼承法律關係，較諸一般因法律行為成立之公同共
    有，具有濃厚之身分屬性。繼承人間之遺產分割協議及依該
    協議所為分割遺產之行為，係繼承人間基於繼承人之身分關
    係，就被繼承人穆得全所遺附表編號1、2不動產之權利互為
    協議後，再行分配之權利，為「多數繼承人之共同行為」。
    衡諸一般社會常情，分配遺產之權利時，往往會考量被繼承
    人生前意願、繼承人對被繼承人之貢獻（有無扶養之事實）
    、家族成員間感情、被繼承人生前已分配予各繼承人之財產
    （贈與之歸扣）、承擔祭祀義務等諸多因素，始能達成該遺
    產分割協議；甚而分割遺產協議亦考量繼承人間於該協議成
    立之前之整體經濟交流狀態。故被告間就附表編號1、2不動
    產所為遺產分割協議及依該協議所為分割繼承登記之行為，
    本質上為繼承人間基於繼承人身分，就繼承之遺產如何分配
    所為之協議，應屬以人格法益為基礎之財產上行為，乃被告
    基於繼承人之身分關係所為之行為，為高度人格自由之表現
    ，具有與人格權緊密相連之特性，非僅單一債務人之無償行
    為或贈與行為。債務人基於身分關係，拒絕取得財產或利益
    之遺產分割行為應不得作為撤銷權之標的，否則不免侵害債
    務人基於其身分所為自由權之行使，揆諸上開說明，原告自
    不得主張撤銷。又附表編號3至5號不動產為穆得全生前贈與
    繼承人，依民法第1148之1條規定仍視為穆得全遺產，然未
    包含在被告遺產分割協議之債權、物權行為內，有遺產分割
    協議書在卷可考(新簡字卷第97頁)，上開原告訴之聲明第1
    項主張，撤銷附表編號3至5號不動產之協議分割遺產債權行
    為與分割繼承登記之物權行為，顯無依據，無足採認。
　⒉此外，債權人貸與款項予債務人時所評估者，衡係對債務人
    本身之資力，通常不會就將來未必發生之情事，例如債務人
    之被繼承人之資力予以評估，故債權人自應以債務人個人之
    財產為其信賴之基礎，如認不足，應於借款時附加保證人或
    抵押物等擔保，故債權人對債務人之被繼承人財產之期待，
    難認有法律上保護之必要；且民法第244條規定行使撤銷權
    之立法目的，乃在保全債務人原有之債權清償力，並非在使
    債務人增加其清償力，揆諸上揭說明，債務人拋棄繼承權，
    既不許債權人撤銷之，債務人與其他繼承人所為遺產分割協
    議，自亦不許債權人訴請撤銷，故應認被告間就附表所示不
    動產所為遺產分割協議之債權行為，及依該協議所為之分割
    繼承登記之物權行為，均不得為債權人行使撤銷權之標的。
    參酌原告提出本院100年度司促字第10377號支付命令內，原
    告請求利息起算日，可推知被告穆貴立係於90年12月26日以
    前向原告申辦現金卡使用，被繼承人穆得全係於99年9月24
    日死亡，足認原告核卡予被告穆貴立時所評估者，當係被告
    穆貴立本身之資力，而無從就其將來未必獲致之財產予以衡
    估，故原告對附表所示不動產之公同共有權利，本不在民法
    第244條擬為保護之債務人清償力範圍內。民法第244條規定
    債權人得行使撤銷權之立法目的，應在於保全債務人「原有
    」之清償能力（責任財產），非以增加債務人之清償力為目
    的，原告即債權人對被告穆貴立取得遺產之期待，難認有保
    護之必要。
　⒊進言之，分割遺產協議之作成，常涉及前述之諸多因素，就
    該協議本身而言，乃是該等要素主客觀綜合考量之結果，此
    些考量有涉及法律面者、經濟面者、情感面者、社會民情者
    ，不一而足；換言之，該協議之作成是繼承人與被繼承人生
    前整體生活之牽涉心物各層面的總結算，能否單純以無償或
    有償行為衡之，已可探索；而其複雜之心物面向，是否可為
    民法第244條之規範內涵所包含，且為立法者於立法時深切
    思及之，亦值索探。如無視於遺產分割協議實乃繼承人間所
    為具有人格、身分關係之共同意思決定，過度簡化為單純財
    產關係，此無異侵害被告穆貴立及其餘被告即繼承人間基於
    其身分就遺產所為之自主意思決定。從而，本院認為分割遺
    產協議之特性，實兼具人格與財產之複雜內涵，顯已超乎民
    法第244條規範內涵所可包納，難以適用而周評之。
(三)綜上，被告所為之遺產分割協議，既係全體繼承人基於渠等
    身分關係所為之行為，核屬被告各別行使其「一身專屬」之
    權利，而非僅單純為被告即債務人穆貴立無償贈與之財產處
    分行為，故原告依民法第244條第1、4項之規定，請求被告
    撤銷系爭不動產分割協議之債權行為，及繼承登記之物權行
    為，並聲明如上，均無理由，難以准許，應駁回之。
五、末按訴訟費用，由敗訴之當事人負擔，民事訴訟法第78條定
    有明文。原告之請求為無理由，爰依上開規定判決原告應負
    擔本件之訴訟費用如主文第2項所示。
六、據上論結，原告之訴為無理由，依民事訴訟法第436條第2項
    、第385條第1項前段、第78條，判決如主文。
中　　華　　民　　國　　110 　年　　2 　　月　　26　　日
                 臺灣臺南地方法院新市簡易庭
                        法  官　盧亨龍
以上正本係照原本作成。
如對本判決上訴，應於判決送達後20日內向本院提出上訴狀（須附繕本），若委任律師提起上訴者，應一併繳納上訴審裁判費，否則本院得不命補正逕行駁回上訴。　　　　　　　　　　　　
中　　華　　民　　國　　110 　年　　2 　　月　　26　　日
                        書記官　徐毓羚
附表
編號 種類 財產項目 總面積 權利範圍  1 土地 臺南市○鎮區○○段000○0地號 2500㎡ 全部  2 土地 臺南市○鎮區○○段00000地號 2500㎡ 全部  3 土地 臺南市○鎮區○○段00000地號 (穆得全死亡前2年贈與財產) 169㎡ 全部  4 土地 臺南市○鎮區○○段00000地號 (穆得全死亡前2年贈與財產) 3963㎡ 全部  5 土地 臺南市○鎮區○○段00000地號 (穆得全死亡前2年贈與財產) 3964㎡ 全部